臺灣士林地方法院民事判決　九十年度訴字第一二○一號
　　原　　　告　遠東國際商業銀行股份有限公司
　　法定代理人　丙○○
　　訴訟代理人　戊○○
　　　　　　　　甲○○
　　法定代理人　己○○
　　訴訟代理人　庚○○
　　　　　　　　丁○○
　　法定代理人　己○○
　　訴訟代理人　乙○○
右當事人間給付股票孳息事件，本院判決如左：
    主    文
被告應給付原告新台幣壹佰零柒萬貳仟捌佰元及自民國九十年十二月六日起至清償日
止，按年息百分之五計算之利息。
訴訟費用由被告負擔。
參加訴訟費用由參加人負擔。
本判決於原告以新台幣拾陸萬元供擔保後，得假執行。
    事    實
甲、原告方面：
  一聲明：如主文第一項所示，及為以供擔保為條件之假執行宣告。
  二陳述：
        (一)參加人大葉開發股份公司（下稱大葉開發公司）於民國八十五年四月五日
          將其所持有被告公司股份中之七百二十萬股（下稱系爭股票）設定質權予
          原告，以作為被告向原告借貸之擔保。截至九十年八月十三日止，被告尚
          欠原告本金新台幣（以下同）二億七千八百六十五萬二千一百四十六萬元
          之債務。
        (二)原告於九十年六月十四日接獲被告之股息發放通知書，得知被告於九十年
          五月二十五日股東會決議，發放現金股息每股○點一四九元，就上開原告
          設質之股份合計應發放現金股息一百零七萬二千八百元。
        (三)按民法第九百零一條規定權利質權除本節有規定外，準用關於動產質權之
          規定，動產質權人依民法第八百八十九條規定，除契約另有訂定外，得收
          取質物所生之孳息。本件股票質權，乃民法第九百零八條證券質權之一種
          ，亦屬權利質權，自亦在準用動產質權之列。本案於設質當時，並未另外
          約定由參加人收取質物孳息，被告分派之盈餘，係由各股份所生之法定孳
          息，應為本件質權效力所及，爰依法請求如聲明所示。
        (四)對被告抗辯所為陳述：
          1.原告與參加人間並無個人貸款存在。依參加人所立保管同意書所載，參
            加人以其所持有被告七百二十萬股之股票，設定質權予原告以擔保參加
            人及其企業集團及其他關係企業授信之擔保。並同意於參加人八十四年
            三月由中央信託局台北分局主辦之一十四億五千萬元聯貸案全部清償前
            ，不得撤銷或解除本件股票之保管。故參加人有無個人貸款，其貸款有
            無清償，均與本案無涉。
          2.依中央信託局與參加人間之中期放款合約第一條第一款約定：「．．．
            聯貸銀行對借款人因本合約成立之所有債權為民法第二百八十三條之連
            帶債權人得由聯貸銀行各別或共同向借款人為全部給付之請求。」及第
            十三條約定：「．．．甲方各參貸行（即原告）有權將乙方（即參加人
            ）、丙方、展葉及阜德公司寄存在甲方各參貸行之各種存及其對甲方各
            參貸行之一切債權，逕行抵銷本合約項下乙方對甲方各參貸行所負之一
            切債務。又如乙方及丙方有他項財物存於甲方參貸行．．．，甲方各參
            貸行均有權留置或抵銷。」，原告就參加人處自行取得之本件設質股票
            ，既符合合約第十三條之約定，自得依合約第一條之約定，就系爭設質
            股票向被告收取現金股息。
乙、被告方面：
  一聲明：駁回原告之訴。
  二陳述：
        (一)原告曾於九十年六月二十日聲請法院就系爭股息執行假扣押，經被告公司
          承諾不將系爭股息提撥予參加人大葉開發公司，原告遂於九十年七月十一
          日撤回假扣押執行。故本件原告與被告間就股票孳息之收取並無爭議，且
          已達成協議，在原告與大葉開發公司間爭議解決前，被告尚無給付股票孳
          息與原告之義務。
        (二)原告並非質權人，不得請求分配孳息。
丙、參加人方面：
  一聲明：駁回原告之訴。
  二陳述：參加人係將系爭股票交由原告保管，並非設質予原告。參加人將系爭股票
          交給原告，係作為個人貸款之擔保，惟該部分債務已清償，原告不得收取
          本件股票之孳息。又原告對參加人之債權應與聯貸銀行共同行使，不得單
          獨對系爭股票之孳息求償。
    理    由
一、原告主張：參加人於八十五年四月五日將其所持有系爭股票設定質權予原告，以
    作為被告向原告借貸之擔保。截至九十年八月十三日止，被告尚欠原告本金二億
    七千八百六十五萬二千一百四十六萬元之債務。原告於九十年六月十四日接獲被
    告之股息發放通知書，得知被告於九十年五月二十五日股東會決議，發放現金股
    息每股○點一四九元，就上開原告設質之股份合計應發放現金股息一百零七萬二
    千八百元之事實，已據原告提出面額一十萬股之股票七十二張、中期放款合約一
    份、股息發放通知書一張、承諾書一張、保管同意書二張為證。被告及參加人對
    系爭股票之真正及系爭股票得領取股息一百零七萬二千八百元之事實並不爭執，
    茲應審酌者，乃(一)系爭股票已否設定權利質權予原告；(二)原告得否獨自主張權利
    質權人之權利。經查：
    (一)按「權利質權之設定，除本節有規定外，應依關於其權利讓與之規定為之。」
      、「質權以無記名證券為標的物者，因交付其證券於質權人，而生設定質權之
      效力。以其他之有價證券為標的物者，並應依背書方法為之。」民法第九百零
      二條、第九百零八條定有明文。股票為有價證券，得為質權之標的，其以記名
      式股票設定質權者，除交付股票外，並應依背書方法為之。依原告所提系爭股
      票觀之，其股票之正面股東名稱已登記為參加人大葉開發公司，故為記名式股
      票無訛，而其股票之反面股票轉讓登記表欄，亦均有八十五年四月五日質權設
      定並由參加人背書予原告之記載。又依原告所提為被告所不爭執之股息發放通
      知書說明2.「又查本公司股東名簿之記載，貴行（指原告）已就股東大葉開發
      公司所持有本公司股份中七百二十萬股，設定質權，故為維護貴我雙方權益特
      通知如上。」。再依原告所提被告於九十年六月二十六日出具之承諾書亦記載
      參加人將其持有股份中之七百二十萬股設質於原告，且參加人代理人乙○○於
      本院審理時亦自承確有將系爭股票設質予原告（詳本院九十年十二月十二日言
      詞辯論筆錄），再再足以證明參加人確有將系爭股票設定權利質權予原告無訛
      。至於原告所提參加人出具之保管同意書雖未使用「設定質權」之字樣，惟仍
      不影響原告就系爭股票已取得權利質權之效力。
    (二)原告否認與參加人間有個人貸款存在。且依參加人所立保管同意書所載，參加
      人以其所持有被告公司七百二十萬股之股票，於蓋妥印鑑後交付原告保管；作
      為原告對參加人及其企業集團及其他關係企業授信之擔保。並同意於參加人八
      十四年三月由中央信託局台北分局主辦之一十四億五千萬元聯貸案全部清償前
      ，不得撤銷或解除本件股票之保管。故參加人有無個人貸款，其貸款有無清償
      ，均不影響原告就系爭股票取得權利質權人之效力。
    (三)依原告所提中央信託局、台灣中小企業銀行股份有限公司、中興商業銀行股份
      有限公司及原告與參加人所訂之中期放款合約第一條第一款約定：「．．．聯
      貸銀行對借款人因本合約成立之所有債權為民法第二百八十三條之連帶債權人
      得由聯貸銀行各別或共同向借款人為全部給付之請求。」及第十三條約定：「
      乙方（即參加人）不履行本合約項下之債務時，不問債權債務之期間如何，甲
      方各參貸行（即原告）有權將乙方、丙方、展葉及阜德公司寄存在甲方各參貸
      行之各種存及其對甲方各參貸行之一切債權，逕行抵銷本合約項下乙方對甲方
      各參貸行所負之一切債務。又如乙方及丙方有他項財物存於甲方參貸行，或如
      將來甲方各參貸行代乙方及（或）丙方收到款項，甲方各參貸行均有權留置或
      抵銷。」，原告就參加人處自行取得之本件設質股票，既符合前開合約第十三
      條之約定，自得依合約第一條之約定，單獨就系爭股票主張權利質權人之權利
      。被告所辯原告應予其他聯貸銀行共同行使權利云云，自無可採。
二、按「質權人，得收取質物所生之孳息。但契約另有訂定者，不在此限。」、「權
    利質權，除本節有規定外，準用關於動產質權之規定。」民法第八百八十九條、
    第九百零一條定有明文。系爭股票質權既屬權利質權之一種，其有關質物孳息之
    收取，自得準用關於動產質權之規定。被告既未能舉證證明參加人與原告就系爭
    股票設定質權時就質物孳息之收取有何約定，則原告基於權利質權人之身分，請
    求被告給付系爭股票之孳息一百零七萬二千八百元及自九十年十二月六日（原告
    九十年十一月二十三日補正狀繕本送達翌日）起至清償日止，按年息百分之五計
    算之利息，為有理由，應予准許。
三、原告陳明願供擔保，聲請宣告假執行，核無不合，爰酌定相當擔保金額予以准許
    。
四、據上論結，原告之訴為有理由，依民事訴訟法第七十八條、第八十六條第一項前
    段、第三百九十條第二項判決如主文。
中　　　華　　　民　　　國　　九十一　　年　　　五　　　月　　 二十一　 日
                                    臺灣士林地方法院民事第二庭
~B法　　　官　許永煌
右為正本係照原本作成。
如對本判決上訴須於判決送達後廿日內向本院提出上訴狀。
中　　　華　　　民　　　國　　九十一　　年　　　五　　　月　   二十三　 日
~B法院書記官　馮衍燕
